【裁判字號】    98,交抗,477
【裁判日期】    980730
【裁判案由】    聲明異議
【裁判全文】
臺灣高等法院高雄分院刑事裁定         98年度交抗字第477號
抗  告  人  交通部公路總局高雄區監理所
代  表  人  劉育麟
受處分人    甲○○
上列抗告人因受處分人違反道路交通管理處罰條例聲明異議案件
，不服臺灣高雄地方法院中華民國98年6 月24日裁定（98年度交
聲字第1164號），提起抗告，本院裁定如下：
    主  文
抗告駁回。
    理  由
一、抗告意旨略以：(一)道路交通管理處罰條例第35條第1 項「汽
    車駕駛人，駕駛汽車經測試檢定有下列情形之一者，處新臺
    幣1 萬5,000 元以上6 萬元以下罰鍰，並當場移置保管該汽
    車及吊扣其駕駛執照1 年；因而肇事致人受傷者，並吊扣其
    駕駛執照2 年；致人重傷或死亡者，吊銷其駕駛執照，並不
    得再考領: 一、酒精濃度超過規定標準... 」、第67條第6
    項「汽車駕駛人違反本條例規定，應受吊扣駕駛執照處分，
    於汽車駕駛人係無駕駛執照駕車者，在所規定最長吊扣期間
    內，不得考領駕駛執照。」及道路交通安全規則第62條第2
    項「汽車駕駛人受吊扣、吊銷駕駛執照處分尚未確定執行前
    ，不得參加汽車駕駛執照之晉級考驗，如參加考驗取得高一
    級之駕駛執照資格者，該項資格於受執行吊扣或吊銷駕駛執
    照之處分時，一併吊扣或吊銷，但持有機器腳踏車駕駛執照
    報考小型汽車駕駛執照者，不在此限。」、第50條第1 項「
    汽車駕駛執照為駕駛汽車之許可憑證，由駕駛人向公路監理
    機關申請登記，考驗及格後發給之。汽車駕駛人經考驗及格
    ，未領取駕駛執照前，不得駕駛汽車。」定有明文。駕駛執
    照核發制度區分汽、車駕駛執照為2 個駕駛許可憑證，至於
    同屬汽車範圍，取得較高一級車類之駕照者，僅係取得許可
    範圍較廣之單一憑證，而非取得數個許可，此一制度自54年
    起施行至今已有數十年，且依此制度現領有駕駛執照人數達
    1 千餘萬人，上開制度為絕大多數國人所熟悉多年來並已形
    成法之確信。上開處罰酒後駕車行為規定之立法目的在於駕
    駛人於飲酒後駕車，將無法保持清晰、正常之判斷，反應及
    操控能力降低，增加發生交通事故之危險，對於整體用路人
    之生命、身體、財產法益造成極大之侵害，故對於酒後駕車
    行為除科以罰鍰及當場移置保管該汽車外，並吊扣駕駛人之
    駕駛執照1 年及命其應接受道路交通安全講習，以避免駕駛
    人再犯，確保用路人之安全。因此，當行為人有此酒後駕車
    違規行為，所受「吊扣駕駛執照」處分，應指「吊扣駕駛人
    酒後違規駕駛時，駕駛該違規車輛所憑之駕駛執照」。亦即
    取得高一級車類之駕駛資格者，得駕駛較低級車類之車輛，
    當未領有較低級駕駛執照者，依憑其所領有之較高級駕駛執
    照，酒後違規駕駛較低級之車輛時，自仍應吊扣其駕駛該違
    規車輛所憑之較高級駕駛執照（例如領有軍用大貨車駕駛執
    照之駕駛人於退役後1 年內換領同等車類之職業聯結車駕駛
    執照，雖未曾考領普通小型車駕駛執照，但因領有職業聯結
    車駕駛執照，自得駕駛自用小客車，惟酒後違規駕駛自用小
    客車時，自應吊扣其駕駛該自用小客車所憑之職業聯結車駕
    駛執照），如此始符合道路交通安全規則第114 條第2 款、
    第53條、第61條第1 項及道路交通管理處罰條例第35條第1
    項第1 款、第24條第1 項第2 款、第68條規定之意旨及立法
    目的暨對主管機關之授權，對於國人之用路安全方不致造成
    隱憂。本案異議人雖於81年2 月12日考領普通小型車駕駛執
    照，於90年2 月5 日考領普通大貨車駕駛執照，並於90年5
    月8 日考領職業大貨車駕駛執照，於91年8 月16日考領職業
    大客車駕駛執照，另於94年10月19日換領普通大客車駕駛執
    照，台灣高雄地方法院98年6 月24日98年度交聲字第1164
    號交通事件裁定書主文與事實不符；而異議人違規時係駕駛
    汽車，本案自應處罰吊扣異議人違規時所駕駛4533-GN 號自
    用小客車資格憑證之汽車駕駛執照（即普通大客車駕駛執照
    ），不得有多次違規駕駛始被完全吊扣之機會。綜上所述，
    本所依據道路交通管理處罰條例第35條第1 項第1 款規定暨
    交通部97年1 月24日交路字第0970015997號函、97年4 月10
    日交路字第0970025008號函暨97年9 月2 日交路字第097004
    1155號函釋（如附件），裁處罰鍰新台幣4 萬9,500 元整（
    罰鍰部分依行政罰法第26條之規定無須繳納），吊扣汽車（
    普通大客車）駕駛執照12個月處分，施以道安講習，於法自
    無不合。為加強道路交通管理，維護交通秩序，確保交通安
    全，敬請鈞院撤銷臺灣高雄地方法院98年6 月24日98年度交
    聲字第1164號交通事件裁定，更為適法之裁定，以維法令公
    義原則云云。
二、原審以：(一)原處分機關係以：異議人即受處分人（下稱受處
    分人）甲○○，於民國97年10月8 日23時24分許，飲酒後駕
    駛車號4533 -GN號自用小客車，行經高雄縣路竹鄉○○路與
    中山路口，為警攔查並進行酒測，測得呼氣酒精濃度達每公
    升0.97毫克，經警舉發移送，而經交通部公路總局高雄區監
    理所（下稱原處分機關）於98年4 月28日依道路交通管理處
    罰條例第35條第1 項第1 款及違反道路交通管理事件統一裁
    罰基準及處理細則第43、44、67條規定，認定受處分人「汽
    車駕駛人酒精濃度超過規定標準（0.55以上）」而裁處罰鍰
    4 萬9,50 0元，吊扣（普通大客車）駕駛執照12個月，並施
    以道路交通安全講習之處分（依行政罰法第26條第1 項規定
    無須繳納罰鍰）。(二)異議意旨略以：受處分人遭吊扣大客車
    駕照後，生計將陷入困境，請求撤銷吊扣大客車駕照之處分
    ，為此聲明異議。(三)按汽車駕駛人飲用酒類後其吐氣所含酒
    精濃度超過每公升0.25毫克者，不得駕車；汽車駕駛人，駕
    駛汽車經測試檢定有酒精濃度超過規定標準者，處15,000元
    以上60,000元以下罰鍰，並當場移置保管其車輛及吊扣其駕
    駛執照1 年；道路交通安全規則第114 條第2 款、道路交通
    管理處罰條例第35條第1 項第1 款分別定有明定。(四)經查：
    1.本件受處分人於上開時、地，飲酒後駕駛車號4533-GN 號
    自用小客車，為警攔檢並進行酒測，測得呼氣酒精濃度達每
    公升0.97毫克，由原處分機關就其交通違規行為裁處吊扣（
    普通大客車）駕駛執照12月及施以道安講習之事實，有舉發
    違反道路交通管理事件通知單、呼氣酒精濃度測試表及違反
    道路交通管理事件裁決書、本院98年度審交簡字第16號刑事
    簡易判決各1 份在卷可稽，受處分人確有交通違規之事實，
    雖無疑問。2.然94年12月14日修正、95年3 月1 日施行之道
    路交通管理處罰條例第68條，固規定：「汽車駕駛人，因違
    反本條例及道路交通安全規則之規定，受吊扣或吊銷駕駛執
    照處分時，吊扣或吊銷其持有各級車類之駕駛執照」，惟修
    正後業已刪除『吊扣』之規定，改為：「汽車駕駛人，因違
    反本條例及道路交通安全規則之規定，受吊銷駕駛執照處分
    時，吊銷其持有各級車類之駕駛執照」，其修正理由乃係舊
    法將違法或違規駕駛人所持有各級車類之駕駛執照一併吊扣
    ，失之過酷，影響人民工作及生活甚鉅，故依修正後之該條
    規定，受吊扣駕駛執照處分時，僅能吊扣違規當時所駕車類
    之駕駛執照，不再吊扣其持有各級車類之駕駛執照。3.依道
    路交通安全規則第61條第1 項第2 款規定，汽車駕駛人取得
    高一級車類之駕駛資格者，應換發駕駛執照，並准其駕駛較
    低級車類之車輛，已領有大客車駕駛執照者，得駕駛小型車
    。本件受處分人酒後駕駛自用小客車，依法本應吊扣其普通
    小型車駕駛執照，惟因受處分人僅領有較高級之普通大客車
    駕駛執照，致無較低級車類之普通小型車駕駛執照可供吊扣
    。而行政行為採取方法所造成之損害，不得與所欲達成目的
    之利益顯失均衡，則在受處分人實際上並無普通小型車駕駛
    執照可供吊扣之情形下，吊扣其普通大客車駕駛執照，雖可
    達成禁止受處分人繼續酒後駕駛之目的，然亦同時造成剝奪
    受處分人駕駛其他各類車輛之結果，所造成之損害與所欲達
    成目的之利益，顯然失衡，且與前揭道路交通管理處罰條例
    第68條之修正意旨不符，有違法律保留原則。(五)綜上所述，
    原處分機關未考量道路交通管理處罰條例第68條規定業已修
    正，竟仍吊扣異議人普通大客車駕駛執照，即有違誤。是本
    件異議為有理由，原處分裁處關於吊扣普通大貨車駕駛執照
    12個月部分，自應由本院予以撤銷，並諭知不罰。併敘明另
    原處分機關所為關於道安講習部分之處分，異議人並未聲明
    異議，不在本件審究及撤銷之範圍內等情。
三、本院查:
  (一)本件異議人即受處分人甲○○於上開時、地，飲酒後駕駛車
    號4533-GN 號自用小客車，為警攔檢並進行酒測，測得呼氣
    酒精濃度達每公升0.97毫克，由原處分機關就其交通違規行
    為裁處吊扣（普通大客車）駕駛執照12月及施以道安講習之
    事實，有舉發違反道路交通管理事件通知單、呼氣酒精濃度
    測試表及違反道路交通管理事件裁決書、台灣高雄地方法院
    98年度審交簡字第16號刑事簡易判決各1 份在卷可稽，復為
    異議人所自承，是其確有前揭交通違規之行為，應堪認定，
    先予說明。
  (二)按汽車駕駛人飲用酒類後其吐氣所含酒精濃度超過每公升0.
    25毫克者，不得駕車；汽車駕駛人，駕駛汽車經測試檢定有
    酒精濃度超過規定標準者，處15,000元以上60,000元以下罰
    鍰，並當場移置保管其車輛及吊扣其駕駛執照1 年；道路交
    通安全規則第114 條第2 款、道路交通管理處罰條例第35條
    第1 項第1 款分別定有明定。
  (三)又94年12月14日修正，95年3 月1 日施行之道路交通管理處
    罰條例第68條，修正前原條文固規定：「汽車駕駛人，因違
    反本條例及道路交通安全規則之規定，受吊扣或吊銷駕駛執
    照處分時，吊扣或吊銷其持有各級車類之駕駛執照」，惟修
    正後業已刪除『吊扣』之規定，改為：「汽車駕駛人，因違
    反本條例及道路交通安全規則之規定，受吊銷駕駛執照處分
    時，吊銷其持有各級車類之駕駛執照」，其修正理由乃係舊
    法將違法或違規駕駛人所持有各級車類之駕駛執照一併吊扣
    ，失之過酷，影響人民工作及生活甚鉅，故依修正後之該條
    規定，受吊扣駕駛執照處分時，僅能吊扣違規當時所駕車類
    之駕駛執照，不再吊扣其持有各級車類之駕駛執照，僅於受
    吊銷駕駛執照處分時，始吊銷其持有各級車類之駕駛執照。
  (四)依道路交通安全規則第61條第1 項第3 款規定，汽車駕駛人
    取得高一級車類之駕駛資格者，應換發駕駛執照，並准其駕
    駛較低級車類之車輛，已領有大貨車駕駛執照者，得駕駛小
    型車、輕型機器腳踏車。本件受處分人酒後駕駛自用小客車
    ，依法本應吊扣其自用小客車駕駛執照，惟因受處分人僅領
    有較高級之普通大客車駕駛執照，致無較低級車類之自用小
    客車駕駛執照可供吊扣。而行政行為採取方法所造成之損害
    ，不得與所欲達成目的之利益顯失均衡，則在受處分人實際
    上並無自用小客車駕駛執照可供吊扣之情形下，吊扣其普通
    大客車駕駛執照，雖可達成禁止受處分人繼續酒後駕駛之目
    的，然亦同時造成剝奪受處分人駕駛其他各類車輛之結果，
    所造成之損害與所欲達成目的之利益，顯然失衡，且與前揭
    道路交通管理處罰條例第68條之修正意旨不符，有違法律保
    留原則。至於道路交通安全規則對於汽車駕駛執照之管理，
    採取一照原則，固導致越級駕駛人違規酒駕時，受有無須吊
    扣駕駛執照之利益，然此關於駕駛執照管理所衍生之執行困
    難或法規漏洞，宜由修法解決，尚不得擴張解釋，於駕駛人
    無較低級駕駛執照可供吊扣時，即率爾代以吊扣其所領有之
    較高級駕駛執照。抗告意旨雖又指稱異議人並非未曾考領普
    通小型車駕駛執照云云，縱令如此，亦僅能吊扣異議人之普
    通小型車駕駛執照，抗告人竟然越權吊扣異議人之普通大客
    車駕駛執照，更與法相違而有缺失。
  (五)本件原處分機關即抗告人未審酌新修正之法律規定，逕對受
    處分人裁處吊扣（普通大客車）駕駛執照12個月之處分，於
    法不合，受處分人此部分異議為有理由，原審法院因而將此
    部分之處分撤銷，並諭知該撤銷部分不罰，核無違誤。抗告
    人仍執前詞，指摘原裁定不當，為無理由，應予駁回。
據上論結，應依道路交通案件處理辦法第26條，刑事訴訟法第41
2 條，裁定如主文。
中    華    民    國    98    年    7     月    30    日
                  刑事第五庭    審判長法  官  曾永宗
                                      法  官  王伯文
                                      法  官  任森銓
以上正本證明與原本無異。
不得再抗告。
中    華    民    國    98    年    7     月    30    日
                                      書記官  廖素珍


司法院資訊處製作；財團法人民間司法改革基金會備份。
